【裁判字號】    92,訴,75
【裁判日期】    920506
【裁判案由】    違章建築
【裁判全文】
臺中高等行政法院判決                                九十二年度訴字第七五號
                              .
    原      告  甲○○
    訴訟代理人  丙○○
    被      告  臺中縣政府
    代  表  人  乙○○
    訴訟代理人  丁○○
右當事人間因違章建築事件，原告不服內政部中華民國九十一年十一月二十一日台內
訴字第○九一○○○七七八六號訴願決定，提起行政訴訟，本院判決如左︰
    主  文
原告之訴駁回。
訴訟費用由原告負擔。
    事  實
一、事實概要：緣原告未經申請許可，擅自於坐落台中縣烏日鄉○○路○段二六○巷
    二號五樓上增建第六層建築物，經台中縣烏日鄉公所於民國九十年十一月二日查
    報係屬違章建築，被告所屬工務局派員現場勘查，發現該違章建築為一層，高度
    約三．五公尺，面積約一四○平方公尺之鋼架鐵皮造建築物，認屬應補辦建造執
    照手續之程序違建，乃以九十一年五月二日工使字第○九一一一四五四六○○號
    違章建築補辦手續通知單通知原告於收到通知後三十日內申請補辦建造執照，逾
    期未補辦建造執照手續或申請建造執照不合規定，依違章建築處理辦法第五條規
    定，將通知工程隊拆除。惟原告逾期仍未完成補辦建造執照，被告乃以九十一年
    六月十日工使字第○九一一五一七四○○○號違章建築物拆除通知單通知原告系
    爭違章建築依違章建築處理辦法第五條規定應執行拆除。原告不服，指稱其於八
    十年元月購屋時即取得頂樓使用權，亦委請建築師申請雜項執照，惟該公寓大樓
    全棟因被告違法核發七八─一二九○號使用執照，至其無法申請雜項執照而退件
    ，其已於九十一年一月十五日向被告陳情撤銷七八─一二九○號使用執照，迄今
    仍無下文，被告應先處理該使用執照，再命原告補照云云，而提起訴願，惟遭決
    定駁回，遂提起本件行政訴訟。
二、兩造聲明：
  (一)原告聲明求為判決：
    1.訴願決定及原處分均撤銷。
    2.被告應將違法核發之七八─一二九○號使用執照合法化後，再命原告補照，始
      符合法定程序。
  (二)被告聲明求為判決：駁回原告之訴。
三、兩造之陳述：
  (一)原告主張之理由：
    1.原告於八十年元月三日簽約購買台中縣烏日鄉○○路○段二六○巷二號五樓，
      當時大致完成，尚未取得使用執照，簽約時即言明由建商代原告申請頂樓雜項
      執照，可見原告自始即不願蓋違章建築，因此於建商取得七八─一二九○號使
      用執照後，繳交新台幣二萬五千元頂樓雜項執照申請費用，建商也委託建築師
      申請頂樓建照，惟於最後履勘現場時，另一承辦人發現七八─一二九○號使用
      執照，建商少建一個樓梯及一個電梯為一實質違建，故不願核發頂樓建照，原
      告在無可奈何情形下，才與鄰居共同蓋此未合法之頂樓。
    2.原告遭人檢舉後，被告通知原告補照，原告陳明此一事實，要求被告併案處理
      ，並請示被告處理之方式，被告尚未處理答覆，即通知列為違建，並要拆除。
      本大樓計八棟三十七戶，因被告違法發照，使住戶之權益失去保障，原告要求
      被告先將違法發照之原因消除，再命原告補照，此乃法律先行程序，並為合法
      、合理之要求。原告也主張違章建築要拆除，但本案情形特殊，因被告違法發
      照原因不消除，根本不符合補發建照，必待原因消除後，始可補照，被告已明
      知需將七八─一二九○號使用執照合法化後，才能補照，卻一再枉顧法理，要
      原告補照，原告十年前即已申請建照，因此一原因而被退件。內政部不察，竟
      以「不得以違法阻卻違法」而將訴願駁回，則是只准州官放火，不准百姓點燈
      。
    3.違章建築於台灣到處可見，被告迄未建立拆除違建之原則與順序，本案為何必
      須列為優先拆除，令人不解？檢舉人張明珠為與原告同棟之住戶，因與原告間
      有糾紛，因此檢舉原告頂樓違建，被告接獲檢舉之後，即迅速發出拆除通知，
      惟另外之住戶丙○○亦檢舉本棟大樓為違建，被告卻是積壓不處理！
  (二)被告答辯之理由：
    1.緣原告未經申請許可，擅自於坐落台中縣烏日鄉○○路○段二六○巷二號五樓
      上增建第六層建築物，經台中縣烏日鄉公所於九十年十一月二日以九十烏鄉工
      字第一七○○三號函查報違章建築，復經被告工務局依違章建築處理程序派員
      至現場複勘，認應補辦建造執照手續，遂以九十一年五月二日工使字第○九一
      一一四五四六○○號違章建築補辦手續通知單通知被告於收到通知後三十日內
      申請補辦建造執照，逾期未辦建造執照手續或申請建造執照不合規定，依違章
      建築處理辦法第五條規定，通知拆除，惟原告逾期仍未完成補辦建造執照，被
      告工務局乃以九十一年六月十日工使字第○九一一五一七四○○○號違章建築
      物拆除通知單通知拆除。前揭規定分別為建築法第二十五條第一項前段及違章
      建築處理辦法第二條及第五條所明定。
    2.原告主張應將違法核發之七八─一二九○號使用執照合法化後，再予補照，始
      符合法定程序乙節。惟按建築法第二十五條規定略以：「建築物非經申請直轄
      市、縣（市）（局）主管建築機關之審查許可並發給執照，不得擅自建造或使
      用或拆除。」及同法第二十六條規定略以：「直轄市、縣（市）（局）主管建
      築機關依本法規定核發之執照，僅為對申請建造、使用或拆除之許可。建築物
      起造人、或設計人、或監造人、或承造人，如有侵害他人財產，或肇致危險或
      傷害他人時，應視其情形，分別依法負其責任」。有關違章建築之處理及補請
      領建築執照之程序，建築法規已有相關規定，自應依程序辦理。另有關建造執
      照之申請於建築法第三十、三十一、三十二條及臺中縣建築管理自治條例第十
      一、十二條等已有明文規定相關辦理程序及規定。又違章建築的拆除並沒有先
      後順序的規定，有關拆除的順序是被告的行政裁量權。系爭大樓既然有建照就
      是合法的建築，違章建築的部分是大樓六樓的部分，該違章建築已於原告訴願
      期間執行拆除。
    3.綜上所陳，本件原告訴訟顯無理由，爰請判決如答辯聲明。
  理  由
一、按「建築物非經申請直轄市、縣（市）（局）主管建築機關之審查許可並發給執
    照，不得擅自建造或使用或拆除。．．．」、「本辦法所稱之違章建築，為建築
    法適用地區內，依法應申請當地主管建築機關之審查許可並發給執照方能建築，
    而擅自建築之建築物。」、「直轄市、縣（市）主管建築機關，應於接到違章建
    築查報人員報告之日起五日內實施勘查，認定必須拆除者，應即拆除之。認定尚
    未構成拆除要件者，通知違建人於收到通知後三十日內，依建築法第三十條之規
    定補行申請執照。違建人之申請執照不合規定或逾期未補辦申領執照手續者，直
    轄市、縣（市）主管建築機關應拆除之。」分別為建築法第二十五條第一項前段
    及違章建築處理辦法第二條及第五條所明定。
二、本件系爭建築物，經台中縣烏日鄉公所於九十年十一月二日查報係屬違章建築，
    被告所屬工務局派員現場勘查，發現該違章建築為一層，高度約三．五公尺，面
    積約一四○平方公尺之鋼架鐵皮造建築物，認屬應補辦建造執照手續之程序違建
    ，乃以九十一年五月二日工使字第○九一一一四五四六○○號違章建築補辦手續
    通知單通知原告於收到通知後三十日內申請補辦建造執照，逾期未補辦建造執照
    手續或申請建造執照不合規定，依違章建築處理辦法第五條規定，將通知工程隊
    拆除。惟原告逾期仍未完成補辦建造執照，被告乃以九十一年六月十日工使字第
    ○九一一五一七四○○○號違章建築物拆除通知單通知原告系爭違章建築依前開
    違章建築處理辦法第五條規定應執行拆除。則被告九十一年六月十日工使字第○
    九一一五一七四○○○號違章建築物拆除通知單，乃係確定系爭建築為違章建築
    之處分，自屬行政處分，合先敘明。
三、經查系爭建築物係原告未經申請許可所擅自建築，經台中縣烏日鄉公所於九十年
    十一月二日查報係屬違章建築，被告所屬工務局派員現場勘查結果，認屬應補辦
    建造執照手續之程序違建，被告乃以九十一年五月二日工使字第○九一一一四五
    四六○○號違章建築補辦手續通知單通知原告於收到通知後三十日內申請補辦建
    造執照，逾期未補辦建造執照手續或申請建造執照不合規定，依違章建築處理辦
    法第五條規定，將通知工程隊拆除。惟原告逾期仍未完成補辦建造執照，被告乃
    以九十一年六月十日工使字第○九一一五一七四○○○號違章建築物拆除通知單
    通知原告系爭違章建築依違章建築處理辦法第五條規定應執行拆除之事實，此有
    台中縣烏日鄉公所違章建築查報單、台中縣政府工務局違章建築補辦手續通知單
    及台中縣政府工務局違章建築拆除通知單各一件附卷可稽，而原告對於未經申請
    許可擅自建築，亦不爭執，系爭建築物乃屬違章建築，甚為明確。是被告依前揭
    法條規定，認系爭建築物為違章建築並應執行拆除，依法並無不合。原告雖主張
    該公寓大樓全棟因被告違法核發七八─一二九○號使用執照，致其無法申請雜項
    執照而退件云云。惟據被告九十一年十月七日府工建字第○九一二五一七二二○
    ○號函附補充答辯書稱，依其八十一年二月十九日八一工建字第二三二八八號簡
    使行文表所載，原告之雜項執照係以申請書件不符為由退件，與七八─一二九○
    號使用執照之核發無關，縱如原告所稱，其雜項執照申請案退件之原因為被告違
    法核發該使用執照所致，依建築法第二十五條第一項前段規定，原告未經取得主
    管建築機關之許可，即不應擅自增建系爭違章建築，原告亦不得以他人違法之事
    實而作為阻卻自己違法之事由。又系爭建築物既經被告認定為違章建築並應執行
    拆除，而違章建築物之拆除乃係認定違章建築行政處分後之執行行為，至於事後
    如何拆除並不影響該違章建築之認定。綜上所述，原告上開主張，均不足採。從
    而被告以九十一年六月十日工使字第○九一一五一七四○○○號違章建築物拆除
    通知單通知原告系爭建築應執行拆除，揆諸首揭法條規定，核無違誤，訴願決定
    予以維持，亦無不合，原告仍執前詞訴請撤銷，為無理由，應予駁回。本件原告
    撤銷之訴，既經駁回，其另請求被告應將違法核發之七八─一二九○號使用執照
    合法化後，再命原告補照，始符合法定程序，於法無據，應併予駁回。
四、據上論結，本件原告之訴為無理由，依行政訴訟法第一百九十五條第一項後段、
    第九十八條第三項前段，判決如主文。
中      華      民      國    九十二    年      五      月      六      日
                 臺 中 高 等 行 政 法 院   第 二 庭
                                審 判 長 法      官  胡  國  棟
                                         法      官  王  德  麟
                                         法      官  林  秋  華
右正本證明與原本無異。
如不服本判決，應於判決送達後二十日內向本院提出上訴書狀，其未表明上訴理由者
，應於提起上訴後二十日內向本院提出上訴理由書（須依對造人數附具繕本）；如於
本判決宣示或公告後送達前提起上訴者，應於判決送達後二十日內補提上訴理由書（
須附繕本）。未表明上訴理由者，逕以裁定駁回。
提起上訴應預繳送達用雙掛號郵票拾份（每份三十四元)。
中      華      民      國    九十二    年      五      月      八      日
                                         法院書記官  杜  秀  君


司法院資訊處製作；財團法人民間司法改革基金會備份。
